臺灣高等法院臺中分院民事判決
110年度家上字第112號
上  訴  人  陳冠廷  
被上訴人    王欣如  
訴訟代理人  丁威中律師
複代理人    王羿文律師
上列當事人間請求夫妻剩餘財產分配事件，上訴人對於中華民國
110年8月18日臺灣臺中地方法院109年度家財訴字第9號第一審判
決提起一部上訴，本院於111年3月23日言詞辯論終結，判決如下
：
    主  文
上訴駁回。
第二審訴訟費用由上訴人負擔。 
    事實及理由
一、上訴人主張：兩造於民國105年3月13日結婚，未約定夫妻財
    產制，適用法定財產制。被上訴人於106年4月17日訴請裁判
    離婚，經原法院106年度婚字第565號、本院107年度家上字
    第62號判決（下稱系爭確定判決）離婚確定，即應以106年4
    月17日為分配夫妻剩餘財產差額之基準日。上訴人婚後財產
    淨額為新台幣（下同）0元；被上訴人之婚後積極財產有①坐
    落臺中市○○區○○段0000000地號土地，及坐落其上同段0000
    建號建物（下合稱系爭房地）之價值780萬元、②○○銀行○○分
    行帳戶（帳號：00000000000000）之存款100萬8852元；婚
    後消極財產為系爭房地之貸款210萬元。爰依民法第1030條
    之1、第1030條之3第1項規定，請求被上訴人給付上訴人285
    萬元（計算式：｛780萬元-210萬元｝÷2＝285萬元），及法定
    遲延利息（未繫屬本院部分不予另贅）。
二、被上訴人則以：系爭房地除貸款550萬元外，其餘款項為父
    母贈與及被上訴人婚前存款支應，非婚後財產，縱認屬婚後
    財產然系爭房地於起訴時價值為負值，應以0元計之，是以
    被上訴人婚後財產之淨值為負值，並無剩餘財產可供分配。
    縱認被上訴人婚後財產淨值大於0，然上訴人負債累累，婚
    姻存續期間每月收入6萬元，卻拒絕給付家庭生活費用及子
    女扶養費，於婚姻關係中未盡協力義務，系爭房地之購買、
    裝潢等相關費用均未負擔，顯失公平，應依民法第1030條第
    2項規定免除或酌減上訴人之剩餘財產分配。又上訴人對兩
    造所生未成年子女未盡扶養義務，被上訴人自得依不當得利
    法律關係，請求上訴人返還代墊扶養費用50萬元；再者上訴
    人與訴外人謝○庭發生婚外情，業經原法院沙鹿簡易庭判決
    上訴人與謝○庭應連帶賠償被上訴人10萬元，被上訴人亦抗
    辯依法主張抵銷之。
三、原審為上訴人全部敗訴之判決，上訴人不服，提起一部上訴
    （原審駁回上訴人請求被上訴人給付逾165萬元本息，及165
    萬元自離婚判決確定翌日起至108年11月6日止之法定利息部
    分，因上訴人未提起上訴而告確定；其餘未上訴部分，非本
    院審理範圍），其上訴聲明為：㈠原判決廢棄。㈡上廢棄部分
    ，被上訴人應給付上訴人165萬元，及自起訴狀繕本送達翌
    日（即108年11月7日，見原審卷一第69頁）起至清償日止，
    按年息百分之五計算之利息。㈢第一、二審訴訟費用由被上
    訴人負擔。㈣上訴人願供擔保，請准宣告假執行。被上訴人
    則答辯聲明：㈠上訴駁回。㈡第二審訴訟費用由上訴人負擔。
四、兩造不爭執事項：(本院卷第47頁)
  ㈠兩造於105年3月13日結婚，婚後育有未成年子女陳○宇，被上
    訴人於106年4月17日對上訴人提起離婚、酌定未成年子女親
    權事件，經系爭確定判決於108年1月3日判准兩造離婚確定
    （見原審卷一第153至187頁）。
  ㈡本件計算夫妻剩餘財產差額之基準日為106年4月17日。
  ㈢上訴人婚後財產淨值為0元。
　㈣被上訴人於105年9月9日以780萬元向訴外人王○珠購入系爭房
    地，嗣於106年4月17日將系爭房地以780萬元出賣予其兄王○
    帆，並於106年8月14日為所有權移轉登記（見原審卷一第47
    至65、467至479、481至497頁）。
　㈤系爭房地於分配基準日之價值以780萬元計算。
  ㈥如上訴人請求為有理由時，同意自108年11月7日起算利息（
      見原審卷一第69頁）。
  ㈦被上訴人所提出○○商業銀行個人貸款專用借據、不動產買賣
    契約書、○○商業銀行○○分行（下稱○○分行）函（被上訴人於
    106年4月17日尚有放款餘額分別為210萬元、340萬元）、不
    動產買賣價金履約保證專戶收支明細表暨點交確認書（買方
    ）、被上訴人○○銀行存摺明細、定期存款存摺明細、○○銀行
    活期儲蓄存款存摺明細、被上訴人父母之○○銀行活期儲蓄存
    款存摺明細、被上訴人父親之○○銀行支票存款帳號資料及交
    易明細查詢、收據、被上訴人母親之信用卡帳單明細、匯款
    回條聯之形式上真正不爭執（見原審卷一第113至152、345
    頁）。
  ㈧○○分行109年12月15日彰清字第0000000號函暨所附放款餘額
    證明書及貸款相關資料之形式上真正不爭執（見原審卷一第
    387至419頁）。
  ㈨被上訴人所有○○分行存款，於106年4月17日匯入之80萬元，
    係被上訴人胞兄王○帆向被上訴人購買系爭房地所匯入之部
    分價金（見原審卷一第287至295、355至361頁）。
　㈩被上訴人有婚後債務210萬元不爭執。(原審卷二第20頁)　
　上訴人僅主張系爭房地及○○銀行100萬8852元為被上訴人婚後
    財產，不再主張被上訴人有其他婚後積極財產(原審卷二第2
    0頁)。　
五、兩造爭執之事項：
　㈠上訴人向被上訴人請求夫妻剩餘財產分配差額165萬元，是否
    有理由？
　1.系爭房地是否為被上訴人之婚後財產？
　2.被上訴人抗辯系爭房地除貸款550萬元外，其餘款項為父母
    贈與及被上訴人婚前存款支付，非婚後財產，是否有理由？
　3.被上訴人抗辯其婚後債務大於婚後現存財產，是否可採？
  ㈡被上訴人抗辯本件有民法第1030條之1第2項所定平均分配有
    顯失公平之情形，主應調整或免除上訴人之分配額，是否可
    採？
  ㈢被上訴人抗辯依法抵銷60萬元，有無理由？
六、得心證之理由：
　㈠系爭房地雖應列入被上訴人婚後財產，但應扣除相關貸款、
    被上訴人以其受贈及婚前財產所支付款項後，其餘額應以0
    元計算：
　1.依兩造不爭執事項㈠、㈡、㈤所示，足認系爭房地係被上訴人
    婚後所購入乙情應為真實，自應依法列入被上訴人之婚後財
    產予以計算。又參照不爭執事項㈧、㈨所示，被上訴人辯稱其
    購買系爭房地時，向○○銀行借貸2筆分別為210萬元、340萬
    元，合計550萬元之貸款（見本院卷第9頁附表所示），且於
    分配基準時均尚未清償乙情，應係真實。另被上訴人辯稱其
    於105年8月10日匯入第一期款80萬元，其中60萬元係其父親
    王○村在105年3月11日所贈與，其餘20萬元是王○村於105年8
    月10日所贈與；105年8月15日匯入第二期款150萬元，其中5
    0萬元係其母親林○霞在105年8月15日所贈與，係林○霞分別
    自帳戶提領10萬元、40萬元；其餘100萬元係其在105年8月1
    5日解除個人婚前定期存款等情，業經其提出其存款存摺明
    細、○○銀行活期儲蓄存款存摺明細、王○村及林○霞之○○銀行
    活期儲蓄存款存摺明細、王○村之○○銀行支票存款帳號資料
    及交易明細查詢、收據、林○霞之信用卡帳單明細、匯款回
    條聯等為證（見兩造不爭執事項㈧所示），且上訴人就上開
    資金來源及付款經過之外觀乙情復不爭執（見原審卷二第94
    頁言詞辯論筆錄），堪認被上訴人購買系爭房地之第一、二
    期款共230萬元（80萬元＋150萬元）部分，係被上訴人以其
    受贈或婚前財產支付，故計算系爭房地之價值時，應予扣除
    。
　2.上訴人另主張被上訴人婚後財產尚包括○○分行之存款100萬8
    852元一節，惟查，依兩造不爭執事項㈩所示，因系爭房地已
    列為被上訴人婚後財產，自不得將帳戶於106年4月17日所匯
    入80萬元重複認列為被上訴人婚後財產，自應予扣除。又被
    上訴人辯稱該帳戶於結婚時之餘額為79萬3535元，扣除前開
    80萬元後，堪認該帳戶僅餘20萬8852元；而被上訴人所辯稱
    系爭房地之價金、貸款利息皆為其所支出乙情，亦為上訴人
    所不爭執，且上訴人於系爭確定判決之離婚等事件中曾自陳
    ：其記得106年3月有給過被上訴人1次1萬元，並有向其胞姐
    借貸（見原法院106年度婚字第565號、第106年度家親聲字
    第1081號民事判決第7至8頁），堪認被上訴人辯稱上訴人多
    未負擔家庭生活費用乙情應係真實，堪予採信。從而，兩造
    之家庭生活費用多由被上訴人負擔，可認前開20萬8852元餘
    額係屬被上訴人婚前財產，而非被上訴人婚後財產。是以，
    上訴人主張○○分行之存款100萬8852元應列為被上訴人婚後
    財產云云，並非可取。
　3.基上所述，系爭房地扣除上開貸款550萬元、被上訴人以其
    受贈或婚前財產支付之230萬元後，價值應以0元計算。故兩
    造應納入夫妻剩餘財產分配之婚後財產數額均為0元，兩造
    之剩餘財產差額應為0元。　
  4.從而，兩造於106年4月17日之剩餘財產均為0元，並無剩餘
    財產可供分配。上訴人依分配夫妻剩餘財產差額請求權，請
    求被上訴人給付165萬元本息，為無理由，不應准許。
　㈡上訴人既不得依為前開請求，則被上訴人抗辯本件有民法第1
    030條之1第2項所定之情形，及依法抵銷60萬元等情，本院
    亦無再予審究之必要，附此敘明。
七、從而，上訴人依民法第1030條之1、第1030條之3第1項規定
    ，請求被上訴人給付其165萬元本息，為無理由，不予准許
    。原審為上訴人敗訴之判決，及駁回其假執行之聲請，於法
    並無不合，上訴意旨猶執前詞，指摘原判決此部分不當，求
    予廢棄改判，為無理由，應駁回此部分之上訴。
八、本件事證已臻明確，兩造其餘之攻擊或防禦方法及所用證據
    ，經本院斟酌後，認為均不足以影響本判決之結果，爰不逐
    一論列，附此敘明。
九、據上論結，本件上訴為無理由，依民事訴訟法第449條第1項
    、第78條，判決如主文。 　
中　　華　　民　　國　　111 　年　　4 　　月　　13　　日
　　　　　　　　  家事法庭      審判長法　官  楊熾光
　　　　　　　　　　　　　　　　      法　官  莊宇馨
　　　　　　　　　　　　　　　　      法　官  郭玄義
正本係照原本作成。
如不服本判決，應於收受判決送達後20日內向本院提出上訴書狀
，其未表明上訴理由者，應於提出上訴後20日內向本院提出上訴
理由書狀（均須按他造人數附具繕本）。
上訴時應提出委任律師為訴訟代理人之委任狀。具有民事訴訟法
第466條之1第1項但書或第2項之情形為訴訟代理人者，另應附具
律師及格證書及釋明委任人與受任人有該條項所定關係之釋明文
書影本。如委任律師提起上訴者，應一併繳納上訴審裁判費。
因疫情而遲誤不變期間，得向法院聲請回復原狀。　　　　　　　　　　　　　　　
                                    書記官  劉雅玲
　　　　　　　　　　　　　　　　　　
中　　華　　民　　國　　111 　年　　4 　　月　　13　　日